【裁判字號】    92,台上,439
【裁判日期】    920307
【裁判案由】    國家賠償
【裁判全文】
最高法院民事判決                                九十二年度台上字第四三九號
    上  訴  人  甲○○
    法定代理人  黃淑媚
    訴訟代理人  郭清寶律師
    上  訴  人  高雄縣岡山鎮公所
    法定代理人  石丁玉
    訴訟代理人  侯重信律師
右當事人間請求國家賠償事件，兩造對於中華民國九十年七月十一日台灣高等法院高
雄分院第二審更審判決︵八十九年度重上國更(一)字第二號︶，各自提起一部上訴及上
訴，本院判決如左：
    主  文
兩造上訴均駁回。
第三審訴訟費用由兩造各自負擔。
    理  由
本件上訴人甲○○主張：其原係對造上訴人高雄縣岡山鎮公所︵下稱岡山鎮公所︶里
幹事，於民國八十六年七月十三日凌晨零時三十分許，辦理鎮公所之社區活動後，乘
騎機車返家，途經岡山鎮公所管理之高雄縣岡山鎮○○○路與台上路交叉口時，因該
處路面有坑洞，岡山鎮公所未予填平，亦未設警告標誌，致機車陷入坑洞倒地，其被
彈出摔落地面受有嚴重傷害，經送醫急救，目前仍語無倫次、大小便失禁、無法步行
、生活需他人協助。其因而受有醫療費用損失四十八萬零四百六十八元、喪失勞動能
力損失八百二十四萬四千七百八十二元、增加生活需要費用損失七百三十九萬九千三
百七十二元及精神慰撫金損失二百萬元，合計一千八百十二萬四千六百二十二元。縱
認其就損害之發生擴大與有過失，減輕其百分之三十之過失責任後，仍得依國家賠償
法規定，請求岡山鎮公所賠償一千二百六十八萬七千二百三十五元。經以書面向該鎮
公所請求賠償，竟被拒絕等情，爰求為命岡山鎮公所如數給付，並加計法定遲延利息
之判決︵甲○○逾上開金額本息部分之請求，經第一審判決其敗訴後，未據其聲明不
服。上開金額本息部分，經第一審判命岡山鎮公所給付九百零八萬六千四百二十九元
本息，駁回甲○○其餘之請求，兩造各就其敗訴部分提起上訴，原審改判命岡山鎮公
所再給付十七萬九千零六十二元本息，駁回甲○○其餘之上訴及岡山鎮公所之上訴。
甲○○就其敗訴其中三百二十五萬三千四百零八元本息部分，岡山鎮公所就其敗訴全
部，各自提起第三審上訴︶。
上訴人岡山鎮公所則以：對造上訴人甲○○未能舉證係因陷入前開路上坑洞致跌倒受
傷，自不能歸責於岡山鎮公所。縱令岡山鎮公所有過失，然甲○○未戴安全帽、超速
行駛、未靠右行駛，復未注意車前狀況，對於損害之發生及擴大與有過失，應分擔百
分之八十之過失責任。且甲○○勞動能力減損程度僅百分之五十，非不能從事輕便工
作，不得請求賠償巨額之減少勞動能力損失及看護費用。又其於受傷後已辦理退休，
每半年領取退休金一次，此退休金給付，可與減少勞動能力之損害賠償相互替代，不
得重複請求賠償等語，資為抗辯。
原審依審理之結果，以：高雄縣岡山鎮○○路與台上一路交叉口，為岡山鎮公所負責
管理之路段，經岡山鎮公所自承無誤︵一審卷四十頁︶，甲○○受傷時，該交叉路口
有不明原因凹陷之坑洞一處︵即Ａ洞︶、制水閥蓋板一處︵即Ｂ洞︶、凸起之消火栓
箱蓋板一處，三者略呈三角形，其中Ａ洞位於交叉路口中間稍偏西南︵即台上路北向
南車道與台上一路西向東車道交叉處︶之位置，與道路平面有相當之高低差距，其內
以數塊碎磚填補，惟並未補實平整，周遭無警告標誌。Ｂ洞位於Ａ洞西側，與路面呈
平緩起伏，其內為臺灣省自來水股份有限公司鐵製六角形制水閥蓋板。另於Ａ洞西北
側有略較路面凸起之鐵製長方形消火栓箱蓋板一處，此有第一審法院八十七年五月十
四日及八十七年十一月十三日勘驗筆錄、現場圖二紙、現場照片五張在卷可稽︵一審
卷十、十一、五六至五八、一六五至一七三頁︶，證人即目擊車禍經過之當地住戶陳
道敏及證人即當地住戶許期財亦證稱，車禍時Ａ洞之凹陷情形確如前揭照片所示無誤
。衡量現場情形，其中Ａ洞與路面差距程度︵即凹陷情形︶最嚴重，洞底亦非平整，
復無警告標誌，機車或腳踏車若不慎輾壓該洞，極可能因重心不穩而摔倒，如臨時發
現坑洞而閃避時，亦可能與他車發生車禍，證人陳道敏即證稱該坑洞曾經有人摔倒過
︵一審卷四七頁背面︶，應認岡山鎮公所對於該交叉路口之管理確有欠缺。甲○○主
張其乘騎機車行經該交叉路口時，因輾壓該坑洞而摔倒，致受有頭部外傷併顱內出血
及顱骨骨折之傷害，業據提出高雄醫學院附設中和紀念醫院八十六年七月三十一日診
斷證明書為證︵一審卷十二頁︶。證人陳道敏並證稱：「我當天看電視看到十二點多
，要出來關鐵捲門時見到該車禍，見原告︵指甲○○︶騎機車經台上路過來至十字路
口時，我沒看見原告摔倒在坑洞，只見他機車倒下人摔出來，當時在十字路口有一盞
水銀燈，光線沒問題，我聽見砰一聲就過去，發現他全身在抖，我立刻叫救護車。」
等語︵一審卷四七頁背面︶。且當時機車係由北向南行駛，已經通過交叉路之中間，
機車倒地位置在前開坑洞Ａ洞東南方，相距僅五十公分許，甲○○則倒臥於機車之東
南方等情，亦據證人陳道敏證述無誤︵一審卷五七、五八頁︶。就證人陳道敏所證述
之事發經過及機車倒地位置觀之，再參酌該證人證稱：「該坑洞曾經有人摔倒過，我
有聽說有人摔倒在坑洞，或在附近發生車禍。」等語，應認甲○○確係因機車輾過前
揭坑洞，重心不穩而摔倒受傷。岡山鎮公所徒以甲○○經常行經該地，應會閃避該坑
洞云云置辯，顯係臆測之詞，自無足採。按公有公共設施因設置或管理有欠缺，致人
民生命、身體或財產受損害者，國家應負損害賠償責任，國家賠償法第三條第一項定
有明文。又不法侵害他人之身體或健康者，對於被害人因此喪失或減少勞動能力或增
加生活上之需要時，應負損害賠償責任。不法侵害他人之身體、健康、名譽、自由、
信用、隱私、貞操，或不法侵害其他人格法益而情節重大者，被害人雖非財產上之損
害，亦得請求賠償相當之金額。民法第一百九十三條第一項、第一百九十五條第一項
前段亦定有明文。甲○○據上情請求岡山鎮公所賠償其身體受侵害之損害，自屬有理
。甲○○主張支出醫療費用四十八萬零四百六十八元，有其提出之醫療費用收據九紙
為證︵一審卷十三至十八頁︶，且為岡山鎮公所不爭執，除其中證明書費七百元部分
，非醫療之必要費用，應予剔除外，其餘四十七萬九千七百六十八元，應予准許。甲
○○主張其因本件車禍腦部受傷，致罹有水腦症、語無倫次、大小便失禁、兩側下肢
腫痛不良於行，需人全天照顧，勞動能力已完全喪失等情，業據提出高雄醫學院附設
中和紀念醫院八十七年九月二十六日︵八七︶高醫附秘字第五六四八號函、九十年三
月三日︵九０︶高醫附秘字第０四六一號函為證︵一審卷一三八頁、更(一)卷八十頁︶
。甲○○業因本件傷害，影響其思考記憶能力，一審法院及原審法院二次前往頤安安
養院勘驗其病情時，其對於車禍發生經過及家中情形︵諸如子女人數、妻子姓氏等︶
，均不能正確陳述，時有誤述或答非所問之情形。其雖可自行活動，然係以腳尖著地
，如果踩平行走會抽筋。證人即頤安安養院照顧許某之護士盧玉珍亦證稱：平日大小
便雖能控制，然需他人攙扶方不致跌倒，且偶有溢尿現象，此看其所著褲子可明瞭︵
經原審法院勘驗甲○○所著褲子有黃色痕跡︶等語，有一審法院八十七年十一月十三
日、原審法院八十九年十一月三日勘驗筆錄可稽︵一審卷一六五至一六九頁、更(一)卷
五一至五六頁︶。甲○○亦經臺灣高雄地方法院宣告為禁治產人，有臺灣高雄地方法
院八十七年度禁字第一一七號裁定附卷可考︵一審卷一四四頁︶。原審法院囑託高雄
醫學大學附設中和紀念醫院鑑定甲○○之勞動能力減損程度，該院雖表示：「應可從
事輕便工作、神經障害殘廢等級為第七級，喪失勞動能力約五０％。」。惟甲○○之
精神狀態顯與常人有異，且行動及控制排泄能力亦不佳，已如前述，綜合其身體狀況
，應認其精神遺存顯著障害，已難再覓得適當工作，勞動能力已完全喪失。且高雄醫
學大學附設中和紀念醫院經原審法院再次函詢後，亦認許某仍須全天接受看護，此有
該院九十年五月二十三日︵九十︶高醫附秘字第一二二一號函在卷可稽︵更(一)卷一三
六頁︶。原審法院就甲○○有無治癒之望，函詢該院，該院亦以前函覆稱：「許君目
前完全治癒之機率極低，可以再復健。」等語，應認甲○○之勞動能力已無恢復之望
。甲○○為五十年三月四日生，原係擔任岡山鎮公所里幹事，每月薪資為四萬四千九
百零九元，本件車禍發生後仍繼續領有岡山鎮公所發給之薪水，至八十七年十月二十
日辦理退休︵命令退休︶，此有岡山鎮公所八十六年五月份薪資通知單、申請書在卷
可稽，且為兩造所不爭執。又甲○○為警察學校畢業，依此學歷及工作經驗，其若未
擔任村里幹事，在通常情形下，亦可獲取此薪資收入。甲○○自八十七年十一月起，
算至滿六十歲︵即一百十年三月四日︶，尚有二十二年又四個月︵即二六八個月︶，
以月別單利複式霍夫曼係數扣除中間利息，應一次給付喪失勞動能力損失八百零七萬
零八十八元。岡山鎮公所雖抗辯：甲○○於辦理資遣退休後，每半年均領取岡山鎮公
所發給之退休金十四萬零五百七十九元︵可領至死亡為止︶，此退休金給付，與本件
損害賠償請求權之發生原因相同，且亦有不適合任職而補償其生活費之性質，自可與
減少勞動能力之損害賠償相互替代，許某既已領取此部份給付，自不能再請求勞動能
力之損害賠償云云。惟勞動能力減損之損害賠償，旨在補償受侵害人於通常情形下擁
有完整勞動能力時，憑此勞動能力陸續取得之收入。甲○○身為公務人員，若未受此
損害，於退休後本得領取退休金，不論以一次退休金或月退休金方式領取，均無不可
，此與本件甲○○請求正常工作期間內勞動能力之損害，並不相同。再者，被害人身
體或健康遭受損害，致喪失或減少勞動能力，其本身即為損害，並不限於實際所得之
損失，至於個人實際所得額，則僅得作為評價勞動能力損害程度而已，不得因薪資未
減少即謂無損害，是甲○○雖現仍領有月退休金，亦不能執此扣抵其所得請求之勞動
能力減損之損害賠償，岡山鎮公所持此抗辯，自無足採。甲○○受傷後，於八十六年
八月五日至同年十月七日支出看護費用十二萬六千元，有高雄縣鳥松鄉仁愛特護中心
收據為證︵一審卷二十至二二頁︶，且為岡山鎮公所不爭執，應堪採信。另依證人即
頤安安養院負責人黃陳秀雅及盧玉珍證述︵一審卷一六八頁、更(一)卷五四頁︶，應認
甲○○因此一傷害每月增加之生活需要費用以二萬四千元為適當。另原審法院以甲○
○是否需要長期看護，再次函詢高雄醫學大學附設中和紀念醫院，該院以前函覆稱：
「許君目前住安養院，日常生活起居可以自己來，看護可能全天需要。」且稱：「許
君目前完全治療之機率極低，可以再復健」，足見依目前情形，甲○○難以完全治癒
。甲○○主張其至七十一歲止，均有支出看護費用之需要，可以採信。自八十六年十
月七日︵開始於頤安安養院接受看護︶起至甲○○年滿七十一歲止，尚有三十四年又
六個月︵即四一四個月︶，以月別單利複式霍夫曼係數扣除中間利息，應一次給付五
百七十六萬六千六百二十九元，另加上其於住院期間支出之看護費用十二萬六千元，
合計為五百八十九萬二千六百二十九元，逾此之請求為無理由。甲○○於本件車禍發
生時年甫三十六歲，因本件車禍致精神狀態與常人有異，且行動及控制排泄能力亦不
佳，必須長期住在安養院靜養，其痛苦程度顯然相當重大，並審酌甲○○乃警察學校
畢業、於事發前擔任鎮公所里幹事、年收入約五十萬元、名下無財產、賠償義務人為
地方自治機關等情，應認精神慰撫金之數額以一百萬元為適當，逾此請求為無理由。
甲○○因本件車禍所受損害總額為一千五百四十四萬二千四百八十五元︵479768+000
0000+0000000+0000000=00000000 ︶。按損害之發生或擴大，被害人與有過失者，法
院得減輕賠償金額或免除之，民法第二百十七條定有明文。甲○○於本件車禍發生時
，未戴安全帽，業據許某之法定代理人自認無誤，證人陳道敏復證稱：「甲○○的車
速是有點快」、「當時在十字路口有一盞水銀燈，光線沒問題」等語︵一審卷四七、
四九頁︶。甲○○既未戴安全帽，在光線尚稱充足之情形下復未注意前方坑洞而及時
閃避，又違反行經交叉路口應減速慢行之義務，而以高速輾壓坑洞致重心不穩摔倒，
頭部受創而致如此嚴重之傷害，其對於損害之發生與擴大，自與有過失。綜合甲○○
上開與有過失情形，及岡山鎮○○○○○路面上坑洞未儘速處理，亦未放置警告標誌
等情節，認為甲○○以負擔百分四十之過失責任為適當，依此核算，甲○○得請求岡
山鎮公所給付之損害賠償數額應為九百二十六萬五千四百九十一元。甲○○請求岡山
鎮公所給付九百二十六萬五千四百九十一元，並自八十七年四月十四日起至清償日止
按週年利率百分之五計算之利息，為有理由，應予准許，逾此部分之請求，為無理由
，不應准許。第一審判決對於前開應准許部分，僅在九百零八萬六千四百二十九元及
其利息之範圍內准許之，駁回其餘十七萬九千零六十二元及其利息之請求，尚有未洽
。爰將前開應准許之十七萬九千零六十二元本息部分，第一審所為甲○○敗訴之判決
廢棄，改判如其聲明，將其餘應准許部分，維持第一審所為岡山鎮公所敗訴之判決，
駁回其上訴。並就前開不應准許部分，維持第一審所為甲○○敗訴之判決，駁回其上
訴，經核於法並無違背。兩造上訴論旨，就原審取捨證據、認定事實之職權行使，分
別指摘原判決其敗訴部分不當，求予廢棄，均非有理由。
據上論結，本件兩造之上訴均為無理由，依民事訴訟法第四百八十一條、第四百四十
九條第一項、第七十八條，判決如主文。
中      華      民      國    九十二    年      三      月      七      日
                              最高法院民事第二庭
                                  審判長法官  曾  桂  香
                                        法官  劉  延  村
                                        法官  劉  福  聲
                                        法官  黃  秀  得
                                        法官  陳  重  瑜
      右正本證明與原本無異
                                              書  記  官
中      華      民      國    九十二    年      三      月     十八     日


司法院資訊處製作；財團法人民間司法改革基金會備份。
